【裁判字號】    99,抗,58
【裁判日期】    990129
【裁判案由】    聲明異議
【裁判全文】
臺灣高等法院民事裁定                    99年度抗字第58號
抗  告  人  甲○○
            丁○○
            丙○○
            乙○○
            戊○○
上列抗告人因與相對人中華成長三資產管理股份有限公司間清償
債務強制執行之聲明異議事件，對於中華民國98年12月4日臺灣
基隆地方法院98年度事聲字第38號裁定，提起抗告，本院裁定如
下：
    主  文
抗告駁回。
抗告費用由抗告人負擔。
    理  由
一、本件聲明異議及抗告意旨略以：(一)伊所有坐落臺北縣瑞芳鎮
    ○○段113-20、113-22、117、117-156地號土地（下稱系爭
    土地），依目前公告現值計算價值高達新臺幣（下同）553,
    068,304元；又因系爭土地位於臺灣東北角海岸風景區，係
    屬大陸人民來臺旅遊之熱門觀光景點，地價看漲，若依平均
    地權條例第46條及都市計畫法第49條為徵收時，尚會依上開
    公告現值加成40％為徵收，即總徵收價額將高達774,295,62
    6元。惟本件最低拍賣金額僅核定為378,900,000元，顯然過
    低，應予重新鑑價。(二)113-20地號土地之價值已高達290,84
    3,584元，顯已足清償相對人主張之債權，而無查封拍賣113
    -22、117、117-156地號之必要，本件顯有過度查封之情事
    ，請求撤銷前開3筆地號土地之查封。(三)本件拍賣標的之4筆
    土地屬交通部觀光局東北角海岸風景特定管理處所管轄，惟
    原法院民事執行處（下稱執行法院）之拍賣公告僅載為林地
    ，漏未載明交通部觀光局東北角海岸風景特定區土地使用分
    區管制要點及相關法規使參與應買之民眾知悉，恐影響應買
    人之意願而再次流標，故請求於拍賣公告載明系爭土地使用
    分區、及相關法規規定內容。(四)系爭土地係伊同意交通部觀
    光局東北角海岸風景特定區管理處得建築觀光步道，伊就該
    土地仍有完整之使用處分權限，且因該觀光步道之設定而得
    設攤經營觀光業務，有伊與該管理處之會議紀錄可稽，是系
    爭土地並未遭人占用，執行法院就113-20、113-22地號土地
    之拍賣公告上載明「部分點交，部分不點交」，顯有誤認，
    應予更正該拍賣條件為「全部點交」。茲執行法院之拍賣程
    序有上開瑕疵，已嚴重影響伊之合法權益，伊向執行法院聲
    明異議，洵屬有據，原裁定遽以駁回伊之聲明異議，要屬不
    當，爰求為廢棄原裁定等語。
二、按執行法院定底價時，應詢問債權人及債務人之意見；不動
    產之強制執行，準用關於動產執行之規定；拍賣不動產，執
    行法院應命鑑定人就該不動產估定價格，經核定後，為拍賣
    最低價額。拍賣之不動產無人應買或應買人所出之最高價未
    達拍賣最低價額，而到場之債權人於拍賣期日終結前聲明願
    承受者，執行法院應依該次拍賣所定之最低價額，將不動產
    交債權人承受，並發給權利移轉證書。其無人承受或依法不
    得承受者，由執行法院定期再行拍賣。依前項規定再行拍賣
    時，執行法院應酌減拍賣最低價額；酌減數額不得逾百分之
    二十。經二次減價拍賣而未拍定之不動產，債權人不願承受
    或依法不得承受時，執行法院應於第二次減價拍賣日終結後
    十日內公告願買受該不動產者，得於公告之日起三個月內依
    原定拍賣條件為應買之表示，執行法院得於詢問債權人及債
    務人意見後，許其買受。債權人復願為承受者亦同。強制執
    行法第70條第2項、第113條、第80條、第91條第1、2項、第
    95條第1項分別定有明文。又執行法院核定之價格應如何認
    為相當，原屬於執行法院職權裁量之範圍，非當事人所可任
    意指摘（最高法院88年度台抗字第13號裁定意旨參照）。法
    院核定不動產之拍賣最低價額，除應參考鑑定人所提出之估
    定價格外，尚須斟酌該不動產之實際狀況及債權人、債務人
    之利益而為最妥適之決定。查執行法院於民國（下同）98年
    9月10日拍賣公告，將系爭113-20、113-22地號土地列為甲
    標、117地號土地為乙標、117-156地號土地為丙標，分別以
    底價140,000,000元、4,900,000元、195,000,000元、39,00
    0,000元進行拍賣。次執行法院亦曾於97年11月26日以96年
    度執字第10157號執行案件，將系爭土地分別以底價115,561
    ,000元、4,091,000元、162,001,000元、32,593,000元進行
    特別變價程序拍賣，嗣因無人應買、債權人亦未承受視為撤
    回執行而結案，有該院97年11月3日基院慧96執恭字第10157
    號通知及公告附於執行卷可稽。倘執行法院所核定之拍賣最
    低價額低於市價，理應有眾多應買人參與投標，相互出價競
    標，豈會無人參與投標，無人應買，足認抗告人主張系爭土
    地拍賣底價過低等語，顯不足取。況法院訂定拍賣最低價額
    ，僅在限制投標人出價不得少於此數，其願出之最高價額，
    並無限制，如抗告人被查封之財產，果值高價，則公告拍賣
    之後，應買人競相出價，自得以公平之價格賣出，於抗告人
    之權益，並無損害。至抗告人主張系爭土地位於臺灣東北角
    海岸風景區，屬大陸人民來臺旅遊之熱門觀光景點，地價看
    漲等語，核屬抗告人主觀臆測之詞，尚難憑採。況系爭土地
    於前次執行程序已進行拍賣程序，均無人應買，足見執行法
    院原核定之底價並無偏低之虞，如再行估價，必導致執行時
    間之拖延，而損及債權人、債務人之權益，且罔顧市場交易
    機能。是抗告人主張重新鑑價，亦不足取。
三、又按查封不動產，以其價格足清償強制執行之債權額及債務
    人應負擔之費用者為限，強制執行法第50條、第113條定有
    明文。此乃兼顧債權人與債務人之利益，禁止超額查封之規
    定，法院為強制執行時，固有遵循之義務，惟如無超額查封
    之情事，自無該規定之適用。而查封、拍賣債務人之財產，
    應以將來拍賣所得之價金足敷清償債權額及債務人應負擔之
    費用為限。於債務人有多數財產時，並須以此為標準而加以
    選擇。辦理強制執行事件應行注意事項第27點亦有明文。是
    法院評估有無超額查封，自應以債務人之財產將來拍賣所得
    之價金是否足以清償債務人應負擔之各項費用、稅捐及債權
    額以為斷。查抗告人雖主張113-20地號土地之價值為290,84
    3,584元，顯已足以清償相對人之債權，然本件查封標的物
    於日後經終局執行拍賣時，能否迅速拍定，實際拍定價格若
    干，是否有其他債權人參與分配，及拍賣所得於分配後是否
    足敷清償債權人之債權，於實際拍定前，均無從確定，自難
    認定僅以113-20地號土地為本件查封標的，確可滿足債權人
    之債權。況我國之強制執行法係採平等主義，准許有執行名
    義之債權人以及對標的物有擔保物權之優先債權人參與分配
    ，為兼顧債權人及債務人之利益，查封時縱有超額之情形，
    除極端之超額外，如於拍賣時就超過債權額及執行費用額之
    執行標的物不予拍賣，即未違反強制執行法有關超額查封之
    規定。且查封不動產之拍定價格與當初鑑定價格，難免有相
    當之落差，經多次減價拍賣後始拍定之情形，所在多有，尚
    難僅以不動產鑑定價格作為認定有無超額查封之依據。是抗
    告人主張本件有過度查封之情事，不足採信。
四、另抗告人主張執行法院之拍賣公告內容中無土地使用分區管
    制要點及相關法規之記載，恐影響應買人之應買意願等語。
    然土地使用分區為政府行政機關所核定，為一公開之資訊，
    欲投標之民眾自可向相關主管機關查明後始前來投標，其於
    拍賣進行中是否有所變更，法院本無從得知，慣例上，毋庸
    列入此項資料，是執行法院之拍賣公告內無上開記載，並無
    不當。至抗告人主張系爭土地係伊同意交通部觀光局東北角
    海岸風景特定區管理處得建築觀光步道，伊就該土地仍有完
    整之使用處分權，該土地並未遭人占用，是執行法院就113-
    20、113-22地號土地之拍賣條件應更正為「全部點交」等語
    。查拍賣公告就甲標113-20、113-22部分之使用情形，記載
    為「點交否：部分點交、部分不點交」，「其中113-20地號
    有部分面積供步道使用，遭步道占用部分不點交，其餘依現
    況點交」。次觀諸抗告人所提附於執行卷內之會議紀綠，其
    協商結論為「本處同意辦理路線調整遷移，惟土地所有人（
    即抗告人）仍應無償提供更設路段土地」，基此，倘抗告人
    請求該管理處遷移，該管理處將辦理檢討，然抗告人於提供
    更設路段土地前，仍不得逕行收回使用，足認抗告人就該2
    筆土地之使用權限並非全無限制。是執行法院就甲標2筆土
    地中認有步道占用之部分不點交，僅點交未遭步道占用之部
    分，並於拍賣公告上載明「部分點交，部分不點交」，於法
    並無不合。抗告人主張應將113-20、113-22地號土地之拍賣
    條件更正為「全部點交」，尚難憑採。
五、綜上所述，原裁定駁回抗告人之聲明異議，於法核無不合。
    抗告人執上開意旨，指摘原裁定不當，求予廢棄，非有理由
    ，應予駁回。
六、據上論結，本件抗告為無理由，爰裁定如主文。
中    華    民    國    99    年    1     月    29    日
                    民事第三庭
                        審判長法  官  林敬修
                              法  官  張靜女
                              法  官  吳青蓉
正本係照原本作成。
本裁定除以適用法規顯有錯誤為理由外，不得再抗告。如提起再
抗告，應於收受後10日內委任律師為代理人向本院提出再抗告狀
。並繳納再抗告費新台幣１千元。
中    華    民    國    99    年    2     月    1     日
                              書記官  吳碧玲

司法院資訊處製作；財團法人民間司法改革基金會備份。
